臺灣臺北地方法院民事判決
110年度勞訴字第116號
原      告  陳茂榮    

被      告  碩穎國際有限公司

特別代理人  謝雅蓁  
訴訟代理人  温令行律師
上列當事人間請求給付資遣費等事件，本院於民國110 年11月9
日言詞辯論終結，判決如下：
    主      文
被告應給付原告新臺幣陸拾參萬陸仟元。
訴訟費用新臺幣陸仟玖佰肆拾元由被告負擔。
本判決第一項得假執行。但如被告以新臺幣陸拾參萬陸仟元為原
告預供擔保，得免為假執行。
    事實及理由
壹、程序方面
一、按有限公司應至少置董事一人執行業務並代表公司，此觀公
    司法第108 條第1 項前段固明。惟對無訴訟能力人為訴訟行
    為，因其無法定代理人或其法定代理人不能行代理權，恐致
    久延而受損害者，得聲請受訴法院之審判長，選任特別代理
    人。特別代理人於法定代理人或本人承當訴訟以前，代理當
    事人為一切訴訟行為；本法關於法定代理之規定，於法人之
    代表人準用之，同觀民事訴訟法第51條第1 項、第4 項、第
    52條亦悉。本件被告原法定代理人即董事甲○○於民國110
    年1 月4 日亡故，迄無其他董事經選任乙節，有被告公司變
    更登記表、甲○○除戶戶籍謄本、公司基本資料查詢結果等
    附卷可稽（見本院卷第43頁至第50頁），可知被告現無得為
    法定代理人之人代表伊應訴，而有為被告選任特別代理人之
    必要，本院遂依原告之聲請，裁定選任被告股東乙○○為被
    告特別代理人，合先敘明。
二、另訴狀送達後，原告不得將原訴變更或追加他訴。但擴張應
    受判決事項之聲明者，不在此限，亦見民事訴訟法第255 條
    第1 項第3 款即知。原告原起訴請求被告給付新臺幣（下同
    ）55萬4,000 元（見本院卷第19頁），嗣最終請求被告應給
    付63萬6,000 元（見本院卷第137 頁），核屬擴張應受判決
    事項之聲明，揆諸首揭規定，應予准許。
貳、實體方面
一、原告主張：其自70年2 月17日即至受訴外人即被告原法定代
    理人甲○○之父張萬川聘任，以月薪3 萬1,800 元至訴外人
    秦緯貿易有限公司（下稱秦緯公司）擔任業務，僱傭期間並
    因老闆決策原因，迭將其勞、健保輪流移轉至佳明有限公司
    （下稱佳明公司）、被告及秦緯公司作為投保單位，最終係
    在被告投保且擔任業務，然佳明公司、秦緯公司與被告實為
    家族企業，均從事鋼筆進口貿易，且辦公室同在臺北市○○
    區0 段000 號7 、8 樓，老闆始終未曾變更，自應合併計算
    其年資。嗣甲○○突然過世，被告係一人公司，遂無預警於
    110 年1 月26日停業無從上班，未為任何預告終止行為，其
    應得請求給付資遣費19萬800 元；又其於94年7 月1 日選擇
    勞退新制，猶未與被告結清獲取舊制年資退休金，應尚得領
    取舊制退休金44萬5,200 元。爰依兩造間勞動契約之法律關
    係，提起本件訴訟等語。並聲明：被告應給付原告63萬6,00
    0 元。
二、被告則以：被告係於78年間始設立登記，但與佳明公司、秦
    緯公司確係家族企業、同經營鋼筆貿易且辦公處所所在為同
    棟大樓7 、8 樓，原告自94年7 月1 日起並改選勞動新制，
    平均工資為3 萬1,800 元，但兩造間尚未給付、結清舊制年
    資退休金等事實，均屬無誤。被告因甲○○突然身故而未繼
    續營業，特別代理人乃張瑞謙之配偶，心情更受打擊，就原
    告請求資遣費、舊制退休金之計算式不爭執，然是否符合資
    遣費與退休資格請依法審酌等語，資為抗辯。並聲明：原告
    之訴駁回。
三、得心證之理由
　㈠依勞動基準法第2 條第2 款之定義，原告自70年2 月17日起
    至110 年1 月26日止，始終在甲○○家族共同經營之關係企
    業下工作，是在被告、佳明公司與秦緯公司處擔任業務之年
    資應合併計算無誤：
　⒈按雇主，指僱用勞工之事業主、事業經營之負責人或代表事
    業主處理有關勞工事務之人，此觀勞動基準法第2 條第2 款
    甚明。復企業集團內含多數法人，雖勞工僅與其中一企業法
    人簽約，然該集團之母公司或屬家庭企業之其中一公司對集
    團或家族企業內之員工有指揮、監督、調職等人事管理決策
    權，勞工不得拒絕母公司或任一公司人事指揮，是該勞工之
    年資、調動或工作性質，應就集團內之企業一體觀察，綜合
    判斷，而不能單就與之簽約之法人為判斷（最高法院109 年
    度台上字第690 號判決要旨參照）。又基於勞動基準法第1
    條第1 項所揭櫫規定勞動條件最低標準，保障勞工權益，加
    強勞雇關係，促進社會與經濟發展之立法目的，避免雇主利
    用法人之法律上型態規避法規範以遂行不法目的，是計算勞
    工退休年資時，應得將其受僱於現雇主法人之期間，及其受
    僱於現雇主法人有「實體同一性」之原雇主僱傭期間合併計
    算，庶符誠實及信用原則（最高法院100 年度台上字第1016
    號判決要旨參照）。
　⒉查原告主張其自70年2 月17日起至110 年1 月26日止任職與
    投保勞、健保之秦緯公司、佳明公司與被告均係位於臺北市
    ○○區○○路0 段000 號7 樓之3 、8 樓之3 ，全係甲○○
    家族所有、經營鋼筆貿易，屬家族企業等事實，為被告所不
    爭（見本院卷第115 頁），並有公司變更登記表、個人基本
    資料查詢結果、公司基本資料、公司章程等在卷可徵（見本
    院卷第43頁至第50頁、第61頁至第80頁）。上述公司董事、
    股東不僅有甲○○、張萬川甚或被告特別代理人，亦有被告
    其餘股東，登記地址及辦公處所也相同或相鄰，更全經營進
    出口貿易業務，被告與秦緯公司復以同一招牌表明辦公處所
    乙節，同有臺北市政府勞動局為認定被告歇業事實認定簽到
    與意見陳述表、照片等附卷足考（見本院卷第95頁至第96頁
    ），堪信兩造所言當屬實在。
　⒊紬繹原告歷來勞保與就保查詢結果、稅務電子閘門財產所得
    調件明細表（見本院外放限閱卷；本院卷甲第17頁至第37頁
    ），其自70年起至110 年1 月28日退保時止，輪流由秦緯公
    司、佳明公司、被告任勞保投保單位，而與前開主張相當。
    職是，被告與佳明公司、秦緯公司既同屬家族企業，原告任
    職期間之工作內容均同，張萬川、甲○○等人於其任職期間
    確均具有指揮監督權限，揆諸前開前開規定及要旨，此三間
    公司具有法人實體上同一性，原告任職於此三間公司之期間
    自應合併計算，洵堪認定。
　㈡按勞工工作年資自受僱之日起算，適用本法前之工作年資，
    其資遣費及退休金給與標準，依其當時應適用之法令規定計
    算；當時無法令可資適用者，依各該事業單位自訂之規定或
    勞雇雙方之協商計算之。適用本法後之工作年資，其資遣費
    及退休金給與標準，依第17條及第55條規定計算，勞動基準
    法第84條之2 定有明文。另勞工工作年資以服務同一事業單
    位為線，並自受僱當日起算；適用本法前已在同一事業單位
    工作之年資合併計算，勞動基準法施行細則第5 條復有明定
    。本件原告於勞動基準法施行以前，即自70年2 月17日起即
    任職在被告、佳明公司、秦緯公司等有法人實體上同一性之
    事業單位，工作年資均應列入計算舊制退休金範圍一情，有
    其提供之勞工適用勞動基準法退休金制度年資之退休金試算
    表在卷可徵（見本院卷第121 頁），且被告同不爭執該等計
    算式及金額（見本院卷第138 頁），雙方亦未就勞動基準法
    施行以前之退休金給付與否予以爭執，是依前開規定，堪信
    兩造就適用勞動基準法前之年資應合併計算勞動基準法適用
    之範疇，要無疑義。
　㈢另民事訴訟為處分權主義，亦即本院僅得審酌當事人之主張
    ，否則依民事訴訟法第388 條將生訴外裁判，是本院祇就原
    告請求舊制退休金及以新制計算資遣費共計63萬6,000 元認
    定有無理由，茲論述如下：
　⒈舊制退休金部分44萬5,200 元應屬有理：
　①按本條例施行前已適用勞動基準法之勞工，於本條例施行後
    ，仍服務於同一事業單位而選擇適用本條例之退休金制度者
    ，其適用本條例前之工作年資，應予保留。前項保留之工作
    年資，於勞動契約依勞動基準法第11條、第13條但書、第14
    條、第20條、第53條、第54條或職業災害勞工保護法第23條
    、第24條規定終止時，雇主應依各法規定，以契約終止時之
    平均工資，計給該保留年資之資遣費或退休金，並於終止勞
    動契約後30日內發給，勞工退休金條例第11條第1 項、第2
    項各有明文。復勞工一旦符合法定退休要件，即已取得自請
    退休並請求給付退休金之權利，此為其既得權利，不因雇主
    終止勞動契約而喪失，否則僱主即得藉故解僱已符合退休條
    件之勞工，規避給付退休金之義務，殊非勞動基準法之立法
    本旨（最高法院97年度台上字第1342號、92年度台上字第21
    52號維持原審判決理由之要旨參照）。
　②原告乃53年9 月28日生，於70年2 月17日至被告處任職，自
    94年7 月1 日起改採勞工退休金新制，惟勞工退休金舊制部
    分尚未結清，先前被告在臺灣銀行信託部確設有勞工退休準
    備金專戶，截至110 年8 月17日止專戶餘額為68萬2,445 元
    （不含結清利息）一節，為兩造所不爭，且有個人戶籍資料
    查詢結果、臺灣銀行信託部110 年8 月19日信勞給字第1105
    0000000 號函、勞工提繳異動資料查詢結果等存卷足查（見
    本院卷第97頁、第129 頁至第131 頁；本院卷甲第3 頁）。
    又於110 年3 月15日臺北市政府勞工局前往察看被告辦公處
    所時，確無營運事實而告歇業一節，業經本院說明如上，原
    告並自述：其本得自請退休，但當初欲聲請月退故未向被告
    為退休之意思表示等語（見本院卷第138 頁），基上，原告
    始終服務同一事業單位，在兩造間勞動契約於110 年1 月26
    日因被告歇業，而依勞動基準法第11條第1 款終止之際，原
    告業已56歲並工作25年以上，符合勞動基準法第55條第1 款
    、第2 款得自請退休之要件而具備退休資格，業取得請求給
    付退休金之權利，不因其有無向被告為退休之意思表示為限
    ，揆之前揭規定，原告自得向被告請求原保留年資之舊制退
    休金無訛。
　③原告主張其適用勞工退休金條例前即70年2 月17日起至94年
    6 月30日止之工作年資共計24年4 月13日，依勞動基準法第
    55條第1 項第1 款規定計算後為39.5個基數甚明（計算式：
    15× 2 ＋9 ＋0.5 ＝39.5）。兩造既全不爭執原告退休前6
    個月平均工資為3 萬1,800 元（見本院卷第114 頁），從而
    ，原告本得請求給付之舊制保留年資退休金為125 萬6,100
    元（計算式：31,800× 39.5＝1,256,100 ），其僅請求被告
    給付44萬5,200 元，應屬有憑。
　⒉新制資遣費部分19萬800 元同屬有據：
　①按勞工適用本條例之退休金制度者，適用本條例後之工作年
    資，於勞動契約依勞動基準法第11條、第13條但書、第14條
    及第20條或職業災害勞工保護法第23條、第24條規定終止時
    ，其資遣費由雇主按其工作年資，每滿1 年發給1/2 個月之
    平均工資，未滿1 年者，以比例計給；最高以發給6 個月平
    均工資為限，不適用勞動基準法第17條之規定。依前項規定
    計算之資遣費，應於終止勞動契約後30日內發給，勞工退休
    金條例第12條第1 項、第2 項同有明文。
　②查原告自94年7 月1 日適用勞退新制起至110 年1 月26日因
    被告歇業遭資遣而終止勞動契約之日止，年資共計為15年6
    月25天。兩造間勞動契約既係因勞動基準法第11條第1 款而
    終止，誠如前述，則依前開規定計算後，原告新制資遣為6
    個基數（計算式：｛15＋【（6 ＋25÷ 31）÷ 12】÷ 2 ｝，
    又最高不得超過6 個月平均工資），原告得請求被告公司給
    付之資遣費為19萬800 元（計算式：31,800× 6 ＝190,800
    ）。再兩造均不爭執未給付予原告資遣費（見本院卷第114
    頁、第138 頁），是原告請求此部分金額，自應准許。
　⒊據此，原告請求被告給付共63萬6,000 元（計算式：445,20
    0 ＋190,800 ＝636,000 ），洵屬足憑。
四、綜上所述，原告既自70年2 月17日起至110 年1 月26日因被
    告歇業而終止兩造間勞動契約止，均任職在具實質同一性之
    法人家族企業，該等工作期間當應合併計算，又於94年7 月
    1 日改適用勞退新制，得請求原保留尚未結清之舊制退休金
    及以新制年資計算之資遣費。從而，原告依勞動契約之法律
    關係，請求被告給付63萬6,000 元，為有理由，應予准許。
    至兩造於110 年9 月7 日簽署原告同意僅就被告臺灣銀行勞
    工提撥退休金帳戶內之金錢、向臺北市政府勞動局申請補助
    外不再向被告或其他股東、關係人請求或提起訴訟之切結書
    （見本院卷第105 頁），應屬日後向法院聲請強制執行被告
    財產時之範疇，與本案無涉，末此敘明。
五、本件為勞動事件，就勞工即原告之給付請求為勝訴部分，依
    勞動事件法第44條第1 項、第2 項規定，依職權宣告假執行
    ，同時宣告雇主即被告得供擔保而免為假執行，並酌定相當
    之金額。
六、本件事證已臻明確，暨兩造其餘之攻擊防禦方法及證據資料
    ，經本院斟酌後，認均不足以影響本判決之結果，爰不一一
    論列，併此敘明。
七、本件訴訟費用計6,940 元（即第一審裁判費），應由被告負
    擔，爰依民事訴訟法第78條，確定如主文第2 項所示。
中　　華　　民　　國　 110　　年　　11　　月　　23　　日
                  勞動法庭  法　官　黃鈺純
以上正本係照原本作成。
如對本判決上訴，須於判決送達後20日內向本院提出上訴狀。如
委任律師提起上訴者，應一併繳納上訴審裁判費。
中　　華　　民　　國　　110 　年　　11　　月　　23　　日
                            書記官  施盈如